【裁判字號】    94,訴,707
【裁判日期】    980521
【裁判案由】    分割共有物
【裁判全文】
臺灣嘉義地方法院民事判決               94年度訴字第707號
原      告  壬○○○
訴訟代理人  賴思達律師
被      告  辛○○
            己○○
上  一  人
訴訟代理人  甲○○
被      告  庚○○
訴訟代理人  戊○○
被      告  丁○○
兼 上一 人
訴訟代理人  乙○○
被      告  丙○○
上列當事人間分割共有物事件，於中華民國98年5月7日言詞辯論
終結，本院判決如下：
    主  文
兩造共有坐落嘉義縣民雄鄉○○○段一六八之三地號，地目田，
面積一○六七三平方公尺土地，分割為如附圖一所示：其中編號
F1部分面積八八九‧四二平方公尺，分歸被告庚○○取得；編號
F2部分面積二六六八‧二六平方公尺，分歸被告丙○○、丁○○
、乙○○各三分之一比例保持共有取得取得；編號F5部分面積三
五五七‧六六平方公尺，分歸原告、被告辛○○各二分之一比例
保持共有取得；編號F6部分面積三五五七‧六六平方公尺，分歸
被告己○○取得。
兩造共有坐落嘉義縣民雄鄉○○○段一八六之一地號，地目田，
面積六三九平方公尺土地，分割為如附圖一所示：其中編號G1部
分面積五三‧二五平方公尺，分歸被告乙○○取得；編號G2部分
面積五三‧二五平方公尺，分歸被告丁○○取得；編號G3部分面
積五三‧二五平方公尺，分歸被告丙○○取得；編號G4部分面積
五三‧二五平方公尺，分歸被告庚○○取得；編號G5部分面積二
一三平方公尺，分歸原告、被告辛○○各二分之一比例保持共有
取得；編號G6部分面積二一三平方公尺，分歸被告己○○取得。
兩造共有坐落嘉義縣民雄鄉○○○段一八六之四地號，地目田，
面積九九平方公尺土地，應予變賣，所得價金，按原告及被告辛○○各六分之一；被告己○○三分之一；被告庚○○、乙○○、
丁○○、丙○○各十二分之一之比例分配之。
兩造共有坐落嘉義縣民雄鄉○○○段一六一地號，地目田，面積
七三二平方公尺土地，分割為如附圖五所示：其中編號C1部分面
積六一平方公尺，分歸被告乙○○取得；編號C2部分面積六一平
方公尺，分歸被告丁○○取得；編號C3部分面積六一平方公尺，
分歸被告丙○○取得；編號C4部分面積六一平方公尺，分歸被告
庚○○取得；編號C5部分面積二四四平方公尺，分歸原告、被告
辛○○各二分之一比例保持共有取得；編號C6部分面積二四四平
方公尺，分歸被告己○○取得。
兩造共有坐落嘉義縣民雄鄉○○○段一六三地號，地目田，面積
六一一平方公尺土地，分割為如附圖五所示：其中編號B1部分面
積五０‧九二平方公尺，分歸被告乙○○取得；編號B2部分面積
五０‧九二平方公尺，分歸被告丁○○取得；編號B3部分面積五
０‧九二平方公尺，分歸被告丙○○取得；編號B4部分面積五０
‧九二平方公尺，分歸被告庚○○取得；編號B5部分面積二０三
‧六六平方公尺，分歸原告、被告辛○○各二分之一比例保持共
有取得；編號B6部分面積二０三‧六六平方公尺，分歸被告己○○取得。
兩造共有坐落嘉義縣民雄鄉○○○段一六五地號，地目田，面積
二七一六平方公尺土地，分割為如附圖五所示：其中編號A1部分
面積二二六‧三三平方公尺，分歸被告庚○○取得；編號A2部分
面積二二六‧三三平方公尺，分歸被告丙○○取得；編號A3部分
面積二二六‧三三平方公尺，分歸被告乙○○取得；編號A4部分
面積二二六‧三三平方公尺，分歸被告丁○○取得；編號A5部分
面積九０五‧三四平方公尺，分歸原告、被告辛○○各二分之一
比例保持共有取得；編號A6部分面積九０五‧三四平方公尺，分
歸被告己○○取得。
兩造共有坐落嘉義縣民雄鄉○○○段一六六地號，地目田，面積
三九八平方公尺土地，分割為如附圖五所示：其中編號K1部分面
積三三‧一七平方公尺，分歸被告庚○○取得；編號K2部分面積
三三‧一七平方公尺，分歸被告丙○○取得；編號K3部分面積三
三‧一七平方公尺，分歸被告丁○○取得；編號K4部分面積三三
‧一七平方公尺，分歸被告乙○○取得；編號K5部分面積一三二
‧六六平方公尺，分歸原告、被告辛○○各二分之一比例保持共
有取得；編號K6部分面積一三二‧六六平方公尺，分歸被告己○○取得。
兩造共有坐落嘉義縣民雄鄉○○○段一六七地號，地目田，面積
六九三平方公尺土地，分割為如附圖五所示：其中編號J1部分面
積五七‧七五平方公尺，分歸被告丁○○取得；編號J2部分面積
五七‧七五平方公尺，分歸被告乙○○取得；編號J3部分面積二
五七‧七五平方公尺，分歸被告丙○○取得；編號J4部分面積五
七‧七五平方公尺，分歸被告庚○○取得；編號J5部分面積二三
一平方公尺，分歸原告、被告辛○○各二分之一比例保持共有取
得；編號J6部分面積二三一平方公尺，分歸被告己○○取得。
兩造共有坐落嘉義縣民雄鄉○○○段一六八地號，地目田，面積
六０八二平方公尺土地，分割為如附圖五所示：其中編號E1部分
面積二０二七‧三四平方公尺，分歸被告原告、被告辛○○各二
分之一比例保持共有取得；編號E2部分面積五０六‧八三平方公
尺，分歸被告乙○○取得；編號E3部分面積五０六‧八三平方公
尺，分歸被告庚○○取得；編號E4部分面積五０六‧八三平方公
尺，分歸被告丁○○取得；編號E5部分面積五０六‧八三平方公
尺，分歸被告丙○○取得；編號E6部分面積二０二七‧三四平方
公尺，分歸被告己○○取得。
兩造共有坐落嘉義縣民雄鄉○○○段一六九地號，地目池，面積
一五二三平方公尺土地，分割為如附圖五所示：其中編號D1部分
面積一二六‧九二平方公尺，分歸被告乙○○取得；編號D2部分
面積一二六‧九二平方公尺，分歸被告丁○○取得；編號D3部分
面積一二六‧九二平方公尺，分歸被告丙○○取得；編號D4部分
面積一二六‧九二平方公尺，分歸被告庚○○取得；編號D5部分
面積五０七‧六六平方公尺，分歸原告、被告辛○○各二分之一
比例保持共有取得；編號D6部分面積五０七‧六六平方公尺，分
歸被告己○○取得。
兩造共有坐落嘉義縣民雄鄉○○○段五一地號，地目田，面積二
二四平方公尺土地，分割為如附圖一所示：其中編號I1部分面積
一八‧六七平方公尺，分歸被告乙○○取得；編號I2部分面積一
八‧六七平方公尺，分歸被告丁○○取得；編號I3部分面積一八
‧六六平方公尺，分歸被告丙○○取得；編號I4部分面積一八‧
六六平方公尺，分歸被告庚○○取得；編號I5部分面積七四‧六
七平方公尺，分歸原告、被告辛○○各二分之一比例保持共有取
得；編號I6部分面積七四‧六七平方公尺，分歸被告己○○取得
。
被告己○○應補償被告庚○○新臺幣肆拾貳萬參仟零捌拾壹元；
補償被告丙○○、丁○○、乙○○各新臺幣肆拾柒萬零貳佰柒拾
柒元；補償被告辛○○新臺幣捌拾萬伍仟零柒佰零柒元；補償原
告新臺幣捌拾萬伍仟零柒佰零柒元。
訴訟費用由被告己○○負擔百分之三十三，由被告庚○○、丙○○、丁○○、乙○○負擔百分之八，由被告辛○○負擔百分之十
七，其餘由原告負擔。
    事 實 與 理 由
壹、程序方面：
一、按言詞辯論期日，當事人之一造不到場者，得依到場當事
    人之聲請，由其一造辯論而為判決，民事訴訟法第385條第
    1項定有明文。本件被告辛○○經合法通知而未於言詞辯論
    期日到場，核無民事訴訟法第386條各款之情形，爰依原告
    之聲請，由其一造辯論而為判決。
貳、實體方面：
一、原告起訴主張：
（一）坐落於嘉義縣民雄鄉○○○段161地號土地，面積732平方
      公尺；163地號土地、面積611平方公尺；同段165地號土
      地、面積2,716平方公尺；同段166地號土地、面積398平
      方公尺；同段167地號土地、面積693平方公尺；同段168
      地號土地、面積6,082平方公尺；同段168-3地號土地、面
      積10,673平方公尺；同段186-1地號土地、面積639平方公
      尺；同段186-4地號土地、面積99平方公尺；6,082平方公
      尺；同段169地號土地、面積1,523平方公尺；同鄉○○○
      段51地號土地、面積224平方公尺之11筆土地，係兩造所
      共有，由原告及被告辛○○各持有6分之1；被告己○○持
      有3分之1；被告庚○○、乙○○、丁○○及丙○○各持有
      12分之1。此有土地登記謄本可稽。兩造就系爭11筆土地
      並未定有不分割之特約，亦無因物之使用目的不能分割情
      事，且兩造無法達成分割協議。爰依民法第823條第1項前
      段及第824條第2項訴請裁判分割。
（二）原告請求依附圖一（即嘉義縣大林地政事務所97年3月14
      日複丈成果圖繪製之分割方案）之方案分割之：
   1、依此方案分割之土地比較完整，益於土地利用。
   2、附圖二（即嘉義縣大林地政事務所97年11月10日複丈成果
      圖繪製之分割方案，97年10月20日嘉林地測字第5351號成
      果圖）之方案中間細長，不利於土地利用；附圖三（即嘉
      義縣大林地政事務所97年11月10日複丈成果圖繪製之分割
      方案，97年10月20日嘉林地測字第5350號成果圖）分割出
      一條道路，但那是農地，不需要道路，純浪費土地；且因
      為地形的關係，會使整筆的土地價值低於其他方案。
   3、被告庚○○、乙○○搭蓋之鐵皮屋，未經全體共有人同意
      ，乃無權占有之行為。況該鐵皮屋甚為簡陋，經濟價值不
      高，被告庚○○及乙○○亦未居住於該處，分割本案土地
      時實無須考慮該佔用現狀。
   4、如採用附圖二或附圖三之方案，原告要分在甲的位置（即
      東邊）。
   5、對於鑑價結果則沒有意見。
（四）並聲明：請求判決分割如附圖一、五所示。
二、被告乙○○、丙○○及丁○○則以：
（一）系爭168-3地號土地請求依附圖二分割之；系爭186-1、18
      6-4地號土地，請求依附圖四（即嘉義縣大林地政事務所
      97年11月10日複丈成果圖繪製之分割方案）分割之。系爭
      168-3地號土地如採附圖二之方案，被告乙○○、丙○○
      、丁○○可以保持共有，不致影響他人。其餘土地則同
      意採用用原告之分割方案。對於鑑價結果沒有意見。
（二）如採附圖二或附圖三之方案，被告丁○○、丙○○及乙○○仍願意保持共有。
三、被告庚○○則以：
（一）關於系爭168-3地號土地部分，請求依附圖三分割之；系
      爭186-1、186-4地號土地，則請求依附圖四分割之。依附
      圖三之方案農耕機具才可以通行，每塊土地都有道路可以
      進出，也沒有影響任何人的地上物，不會造成所有人權利
      損失。其餘土地則同意採用用原告之分割方案。土地補償
      鑑價結果太高。
（二）就各分割方案之意見：
      被告庚○○之房屋已建造近10年，顯見就佔用部分土地已
      經他共有人默示同意。且其為鋼構基礎結合磚造外裝烤漆
      浪板之建築物，如遭拆除，損失保守估計達5百萬元以上
      。目前被告庚○○及其長子現居住於系爭房屋，如遭拆除
      ，將致一家6人無家可歸。分割方案應避免損及被告庚○○目前位於系爭168-3地號土地上之房屋。
四、被告己○○則以：同意採用原告之分割方案。對於鑑價結果
    則沒有意見。如採用附圖二或附圖三之方案，希望可以分在
    甲的位置。
五、被告辛○○則以：同意採用原告之分割方案。
六、經查系爭11筆土地為兩造所共有，原告及被告辛○○應有部
    分各為6分之1；被告己○○應有部分為3分之1；被告庚○○
    、乙○○、丁○○及丙○○應有部分各為12分之1，又系爭
    土地並無因物之使用目的不能分割或訂有不分割之期限，兩
    造復無法達成分割協議之事實，有土地登記謄本1份為證，
    並為兩造所不爭執，堪認為真實。
七、按各共有人得隨時請求分割共有物。但因物之使用目的不能
    分割或契約訂有不分割之期限者，不在此限；又共有物分割
    之方法，不能協議決定者，法院得因任何共有人之聲請，命
    為分配，民法第823條第1項、第824條第2項分別定有明文。
    如前所述，原告為系爭土地之共有人，從而原告本於共有人
    之地位訴請分割系爭土地，依上開民法所定，應無不合。
八、茲查，系爭土地之現狀經本院於94年12月20日勘驗如下：
（一）系爭土地只有系爭168-3、186-1、186-4等地號臨中二高
      交流道之大道路。另系爭51地號土地臨縣道166號道路。
      其餘均無道路，周圍均屬他人土地。
（二）系爭166地號土地上有邱乾合之墳墓。
九、關於系爭土地分割方法，本院斟酌如下：
（一）按法院為裁判分割前，應顧及公平、當事人之聲明、應有
      部分之比例與實際是否相當、共有物之客觀情狀、性質、
      價格與經濟價值、共有利益、各共有人之主觀因素與使用
      現狀、利害關係等因素為綜合判斷，核先敘明。
（二）系爭168-3地號土地：
   1、附圖二方案（即被告乙○○之方案）：其中丙、丁部分，
      其長約134公尺，而丙、丁部分最小寬度均約為4公尺，是
      丙、丁部分地形狹長。又丙部分地形細小狹長，不利於土
      地之利用。另丁部分之西邊地形不完整，多彎曲，且其中
      間部分凹陷部分僅寬約4公尺，無異將土地分割成南北二
      邊，不利土地之整筆利用。是此方案除甲、乙部分之地形
      完整外，其丙、丁部分均無法有效發揮土地之最大利用價
      值。
   2、附圖三方案（即被告庚○○之方案）：其中戊部分南邊因
      其西邊留有3公尺之道路，致其最小寬度約為5公尺，且其
      地形不完整，無法有效利用，僅其北邊地形較大。又其北
      邊之西面，亦留有尖角凸出之地形，此地形日後亦難使用
      ，形使土地之浪費，是戊部分有一半以上之土地因其地形
      細小或凸出，無法為整體之利用。又此方案在西邊留有丙
      部分作為道路使用，然其道路因配合地籍線而多彎曲，南
      方甚至出現有銳角之道路，汽車難以通行。
   3、附圖一方案（即原告之方案）：其中F6部分由應有部分最
      大之被告己○○取得，則F6部分中間最窄部分約有8公尺
      ，全部歸一人所得，不再分配道路或細分，尚可為土地之
      利用。且F1-F5部分地形方正，其北邊亦有通路，共有人
      間不必再留道路，每位共有所能分配之面積較大，分割後
      較能發揮土地利用之價值，且無附圖二、三方案之缺點。
      又此方案分割後之評估價值為18,058,524元，附圖二之方
      案方案分割後之評估價值為16,198,962元，附圖三之方案
      方案分割後之評估價值為14,033,225元。以上有台中市不
      動產估價師公會、大邑不動產估價師事務所之估價報告書
      二份可證。故就此筆土地3個分割方案而言，以附圖一之
      方案，其分割後之總值最多。
   4、綜上所述，本院認系爭168-3地號土地以附圖一方案較優
      。至於被告庚○○主張分割應保留其臨路之房屋云云。查
      被告庚○○所提之附圖三方案，土地無法永續利用，並非
      最有利之方案。且共有人在未經其共有人全體同意下，擅
      自占用共有土地之特定部分，此乃無權占有，其他共有人
      均可訴請被告庚○○拆屋還地，要不得以先占則可謂非分
      配先占位置不可，否則即造成先占先贏不公平社會現象。
      另被告丙○○、丁○○、乙○○表明此筆土地分割仍保留
      共有（見98年5月7日筆錄第3頁），爰以此判決如主文第
      一項所示。
（三）系爭186-1地號土地：
   1、附圖一之方案（即原告之方案），分割後每筆均有臨馬路
      ，其中G1、G5、G6之寬度均有5公尺以上，G2之寬度亦有3
      公尺，G3、G4之寬度則未達3公尺。
   2、附圖四之方案（即被告乙○○之方案），分割後每筆均有
      臨馬路，然其中僅G5寬度約有7公尺以上，G6之寬度均有
      13公尺以上，其餘寬度均未滿3公尺，亦即本方案分割後
      ，其分割後僅G5、G6部分能為土地之利用，其他之分得之
      人須與他人合併始得土地之利用，是此方案分割不利於土
      地之永續使用。
   3、綜上所述，本院認系爭186-1地號土地以附圖一方案較優
      ，爰以此判決如主文第二項所示。
（四）系爭186-4地號土地：
   1、此筆土地之面積為99平方公尺，此有土地謄本可證。則無
      論依附圖一或附圖四之分割方案，其中被告乙○○、丙○○、丁○○、庚○○分割後僅為8.25平方公尺，原告、被
      告邱榮福及被告己○○分割後僅為33平方公尺，均無法為
      土地之利用。
   2、按裁判上定共有物分割之方法時，分配原物與變賣之而分
      配價金，孰為適當，法院本有自由裁量之權，不受任何共
      有人主張之拘束，最高法院29年上字第1792號判例意旨可
      資參照。又按法院為裁判分割時，需衡酌共有物之性質、
      價格、經濟效用及公共利益、全體或多數共有人利益等因
      素，並兼顧公平之原則。若以原物分割，各當事人分得之
      土地，面積過小，顯不能作何用途，徒然減損土地之經濟
      效用，故不能原物分割者，應予以變賣，所得價金各按應
      有部分比例分配予各共有人，如此始能將土地發揮最高之
      經濟上利用價值，並符合分割共有物應徹底消滅共有關係
      及公平合理之旨（最高法院82年度臺上字第512號判決參
      照）。
   3、如上所述，此筆土地分割後，面積過小，無通常之使用價
      值，並降低該等土地之經濟效益，是原物分割顯有損系爭
      土地之完整性，亦難期發揮經濟上之利用價值。是本院認
      系爭186-4地號土地應以變價分割方式，由各共有人依原
      應有部分比例分配其價金，對於各共有人所致之損害較小
      ，其土地利用價值及對社會經濟之發展則相對較高，實為
      最妥適公允之分割方法，並能徹底解決共有關係。故此筆
      土地應採變價方式分割，較為妥適，爰判決如主文第三項
      所示。
（五）系爭161、163、165、166、167、168、169、51地號土地
      。以上8筆土地，核原告所提如附圖一及附圖五所示之分
      割方案，並無違分割共有物應審酌之原則及兩造之利益，
      且兩造亦同意附圖五之分割方案，是本院認原告所主張如
      附圖所示之分割方法尚屬適當，爰依此判決如主文第四至
      十一項所示。又系爭161地號土地之面積為732平方公尺，
      此有土地謄本可證，而附圖五所示之系爭161地號土地，
      其分割後之面積總計為272平方公尺，顯與土地謄本之記
      載不符，爰以登記面積，依各共有人之應有部分之面積分
      割之，併予敘明。
十、系爭168-3地號土地分割後之金錢補償：
（一）按法院裁判分割共有物，除應斟酌各共有人之利害關係，
      及共有物之性質外，尚應斟酌共有物之價格，倘共有人中
      有不能按其應有部分受分配，或所受分配之不動產，其價
      格不相當時，法院非不得命以金錢補償之（最高法院57年
      臺上字第2117號判例）。又以原物為分配時，如共有人中
      ，有不能按其應有部分受分配者，得以金錢補償之，民法
      第824條第3項定有明文。再共有物之原物分割，依民法第
      825條規定觀之，係各共有人就存在於共有物全部之應有
      部分互相移轉，使各共有人取得各自所分得部分之單獨所
      有權。故原物分割而應以金錢為補償者，倘分得價值較高
      及分得價值較低之共有人均為多數時，該每一分得價值較
      高之共有人即應就其補償金額對於分得價值較低之共有人
      全體為補償，並依各該短少部分之比例，定其給付金額，
      方符共有物原物分割為共有物應有部分互相移轉之本旨（
      最高法院著有85年臺上字第2676號判例）。如附圖一所示
      之分割方案，各共有人固然均得以應有部分十足分割，然
      各共有人分得土地之形狀、面臨道路之位置、面寬均不相
      同。準此，兩造各自所分得土地之經濟效益及其價值既有
      差別，即有無法按其應有部分受分配情形，揆諸上開說明
      ，自有以金錢補償之必要。
（二）本院囑託台中市不動產估價師事務所鑑價結果，認被告己○○超額分配新臺幣（下同）3,445,325元，應補償被告
      庚○○423,081元，補償被告丙○○443,308元，補償被告
      丁○○463,534元，補償被告乙○○503,988元，補償被告
      辛○○805,707元，補償原告805,707元。而鑑定人係參酌
      鄰近土地價值，並審酌里鄰環境、交通情況、公共設施、
      發展潛力、面積大小、地形地勢、臨路之寬度、深度、情
      況，及使用效益等影響價格之因素，逐筆試算本判決如附
      圖一所示之分割方案之各土地價值乙節，有該公會97年5
      月23日中估公字第97017號估價報告書1份在卷可參。是上
      開鑑定人據以鑑定之參酌數據明確，其鑑定亦無何違反技
      術法規或與經驗法則相違背之情事等其他一切情狀，堪認
      上開鑑定結果可資採憑。
（三）綜上，本院審酌兩造之利益及注意各取得部分之經濟效益
      ，並兼顧系爭168-3地號土地之社會利益，基於公平原則
      ，以本判決附圖一所示之方法予以分割。並就各共有人分
      得之土地，其價格差異，應如何命分得價格高之土地共有
      人以金錢補償分得價格低之土地共有人，方屬公平乙節，
      及原物分割而應以金錢為補償者，倘分得價值較高及分得
      價值較低之共有人均為多數時，該每一分得價值較高之共
      有人即應就其補償金額對於分得價值較低之共有人全體為
      補償，並依各該短少部分之比例，定其給付金額，而認各
      共有人間應提出補償及應受補償之人。又被告丙○○、丁○○、乙○○分割後仍保持共有，爰以應補償被告丙○○
      443,308元，補償被告丁○○463,534元，補償被告乙○○
      503,988元之數額，平均由被告丙○○、丁○○、乙○○3
      人受補償（443,308＋463,534＋503,988＝000000 03＝
      470,277元，角以下4捨5入）。爰判決應補償之金額如主
      文第十二項所示。
十一、末按因分割共有物而涉訟，由敗訴當事人負擔訴訟費用顯
      失公平者，法院得酌量情形，命勝訴之當事人負擔其一部
      ，民事訴訟法第80條之1定有明文。兩造係因分割系爭4筆
      土地無法達成協議而涉訟，但各自所為之行為均為維護自
      身權益，揆諸上揭說明，本件訴訟費用應按兩造於系爭土
      地之應有部分比例負擔始符公平，爰定訴訟費用分擔如主
      文第十三項所示。
十二、本案事證已臻明確，兩造其餘主張陳述及所提之證據，均
      不影響本案判決，毋庸再予審酌，附此敘明。
十三、訴訟費用裁判之依據：民事訴訟法第78條、第80條之1。
中    華    民    國    98    年    5     月    21    日
                  民一庭法  官  馮保郎
以上正本係照原本作成。
如對本判決上訴須於判決送達後20日內向本院提出上訴狀，並依
上訴利益繳交第二審裁判費。
中    華    民    國    98    年    5     月    21    日
                        書記官  李彩娥


司法院資訊處製作；財團法人民間司法改革基金會備份。
